臺灣高等法院民事裁定
111年度抗字第291號
抗  告  人  張進在  
相  對  人  戴國洲  

            杜潔儀  
            巫明松  
            張白紅  
上列當事人間聲明異議事件，抗告人對於中華民國111年1月12日
臺灣士林地方法院110年度執事聲字第79號裁定提起抗告，本院
裁定如下： 
    主  文
原裁定及原法院司法事務官於民國一一○年七月二十八日所為一○
九年度司執字第四二七一八號處分均廢棄。
    理  由
一、抗告人於原法院聲明異議及抗告意旨略以：伊前於民國109
    年7月17日執原法院104年度司拍字第257號確定裁定為執行
    名義，向原法院民事執行處（下稱執行法院）聲請就分屬相
    對人所有如附表一所列坐落臺北市北投區泉源段1小段、2小
    段等19筆土地（下稱系爭土地，以下就各筆土地逕以地號分
    稱）於新臺幣（下同）500萬元內為強制執行（即原法院109
    年度司執字第42718號強制執行事件，下稱系爭執行事件）
    。執行法院定於110年6月21日就系爭土地進行第一次拍賣，
    分甲、乙、丙、丁、戊、己、庚、辛、壬、癸10標分別拍賣
    ，除丙、丁、戊、已標以出價高者得標外，其餘各標均採分
    別標價、合併拍賣之方式，以總價最高者得標，以上10標最
    低拍賣價格合計2億7916萬元（嗣因疫情警戒延緩拍賣）。
    然系爭土地地處偏遠，交通不便，且範圍遼闊，其中46、47
    -1至47-4號等5筆土地上有建物（臺北市○○區○○路0000○0000
    ○0000號）及池塘、樓梯、廁所等附屬設施，位處道路盡頭
    ，地勢最高、視野好、風景優，故價值較高；次為85-1號土
    地左右兩側有建物、車庫；至其餘40、47、49、50、84、85
    、119、119-1、121號等土地現現況均為道路及樹林，價值
    甚低。參酌執行法院囑託神碟國際不動產估價師事務所出具
    之不動產鑑定報告書（下稱鑑定報告），46、47-1至47-4號
    土地之鑑定價格每坪單價近9萬元，顯然高於其餘土地之2萬
    6500元，如採分標拍賣，將致現況為道路或樹林之土地無人
    應買，或應買人買受後封住道路，使其餘土地無法對外通行
    ，衍生東昇路建物所有人與應買人發生紛爭，故將系爭土地
    合併為一標拍賣，應較能提高應買意願及拍定價格，對全體
    債權人及債務人均較為有利。另系爭土地除47-1、47-2、47
    -4、8、123號土地外，其餘土地上均有雜木林，且其中40-1
    、119、120、120-1號土地均為袋地，執行法院將40-1號土
    地定為丁標，120、120-1號土地定為庚標，嚴重影響應買意
    願，亦屬不當。伊於110年6月2日聲明異議，卻遭執行法院
    司法事務官以伊之執行債權僅500萬元，如合併拍賣將有超
    額拍賣、無益拍賣之虞為由，於110年7月28日裁定駁回（下
    稱原處分）。然伊之抵押債權共1億2500萬元（本金1億1000
    萬元及違約金1000萬元、500萬元），雖聲請執行之債權僅5
    00萬元，但得隨時於系爭執行程序中追加執行，且伊非庚、
    辛、壬、癸標土地之第一順位抵押權人，無法優先受償，如
    分標拍賣，將致其債權無法獲償，原處分於法未合，伊再為
    異議，復經原裁定駁回，均有違誤，爰提起抗告，聲明請求
    廢棄原裁定。
二、按不動產之拍賣採何種拍賣方式，固屬執行法院職權裁量之範圍，惟執行法院於定拍賣條件時，究採合併於同一標拍賣或分標拍賣，若採分標拍賣，如何配置各標別之土地，應視土地之面積及位置分布、使用情形等實際狀況，並考量應買人之應買意願，且須兼顧全體債權人、債務人之利益而決定。查系爭土地位於陽明山國家公園內，面積合計高達33620.63平方公尺，土地使用分區為國家公園區之核心特別景觀區、第三種一般管制區，其使用及開發受陽明山國家保護利用管制原則（下稱管制原則）之規範與限制。依鑑定報告所載，核心特別景觀區依管制原則第3條、第13條、第15條規定，僅得維持原狀使用，估價為每平方公尺約3000元，經濟價值較低（執行卷一第540-544頁）；而第三種一般管制區依管制原則第3條、第20條規定，於合乎各項相關規定尚可開發建築，亦得設置民宿、休閒農場等設施，估價為每平方公尺約8000元，經濟價值較高（同卷第544-554頁）；其中46、47-1至47-4號等5筆土地上已有建物，且面臨道路，估價為每平方公尺約2萬7000元，經濟價值最高，顯見各區土地之經濟價值及功能不盡相同。又系爭土地中46、47-1至47-4、84、85、85-1號土地上有未辦保存登記之建物或地上物；40、47、49、50、84、85、119-1、121號土地為道路並供不特定人通行使用，其餘土地使用現況為雜木雜草；40-1、119、120、120-1、123號土地無路可達等各情，亦有附表二所載各筆土地之使用情形可憑（同卷第584-586頁）。準此，執行法院於決定拍賣方式時，自應綜合前述系爭土地各區之經濟價值及功能，土地之面積及位置分布、使用情形等因素，妥適決定。
三、然查：
㈠、依指封切結所附系爭土地之地籍圖資、臺北市歷史圖資展示系統（執行卷一第324-338頁）、本院依職權查詢系爭土地之地籍圖（本院卷第25頁）等所示系爭各筆土地位置分布情形觀之：乙標之121號與84號土地並未相鄰，且相距甚遠；辛標之47、47-1、47-2號土地彼此間未相鄰，其間復以壬標之47-3、47-4號土地阻隔（執行卷一第327、336頁）；癸標之85、85-1號土地與123號、49號土地分別坐落三處，彼此間並未相鄰，且相距甚遠，其中123號土地甚至無路可達（同卷第331-332頁）；另丁標之40-1號土地及庚標之120、120-1號土地亦均無路可達。且抗告人亦指明：分標拍賣之結果將致經濟價值低之道路用地或林地無人應買，或應買人買受後封住道路，使其餘土地無法對外通行而生紛爭等情。則執行法院就以上各標，或將未相鄰之土地配置於同一標拍賣，或將相鄰土地分為二標，或使配置於同標之土地形成袋地，其拍賣方法是否減損土地經濟效益？是否影響應買人之購買意願？均待斟酌，惟原處分就上情均無說明，已難謂妥適。
㈡、又按強制執行法第34條第2、3項兼採塗銷主義及賸餘主義，
    明定執行法院對於執行標的物知有擔保物權或優先受償權之
    債權人者，應通知或公告之，經通知或公告後該債權人如不
    聲明參與分配時，執行法院仍應將該已知之擔保物權或優先
    受償權之債權及其金額列入分配（最高法院89年度台抗字第
    145號裁定意旨參照）。至執行標的物之抵押債權額若干，
    應以抵押債權人陳報之數額為準，若抵押債權人不為陳報時
    ，於一般抵押權應依登記之抵押債權額，於最高限額抵押權
    應依最高限額為準，據以審認拍賣對債權人有無實益（最高
    法院104年度台抗字第289號裁定意旨參照）。查抗告人就系
    爭土地有6000萬元最高限額抵押權，復以債務人郭明政向其
    借款5000萬元未清償為由聲請拍賣抵押物即系爭土地，並陳
    報其抵押債權共1億2500萬元，是其雖僅就其中500萬元聲請
    強制執行，但亦陳明得隨時追加執行金額，且依前述，執行
    法院本應將抗告人陳報之擔保債權均列入分配；此外，本件
    另有第三人杜中平、林進富參與分配，及有相對人杜潔儀之
    債權人劉震宇、林富豪等人之執行事件合併執行，有參與分
    配、囑託執行案卷可憑。原處分未說明其決定附表一拍賣方
    式之理由，逕以抗告人之執行債權僅500萬元，合併拍賣將
    有超額拍賣、無意拍賣之虞，駁回抗告人之異議，自有不當
    ，原裁定未予糾正，逕予維持，亦屬不當。
四、綜上所述，執行法院就系爭土地所定拍賣方式難謂適當，抗告人依強制執行法第12條第1項規定聲明異議，即非無由。原法院司法事務官處分駁回抗告人之聲明異議，及原裁定維持司法事務官處分，駁回抗告人之異議，均有未合。抗告人指摘原裁定及司法事務官處分不當，求予廢棄，為有理由。爰予廢棄，發回原法院另為適法之處理。
五、據上論結，本件抗告為有理由，爰裁定如主文。
中　　華　　民　　國　　111 　年　　5 　　月　　18　　日
                  民事第十三庭  
                      審判長法  官  邱景芬
                            法  官  柯雅惠
                            法  官  邱蓮華
正本係照原本作成。
本裁定除以適用法規顯有錯誤為理由外，不得再抗告。如提起再
抗告，應於收受送達後10日內委任律師為代理人向本院提出再抗
告狀。並繳納再抗告費新臺幣１千元。

中　　華　　民　　國　　111 　年　　5 　　月　　20　　日
  　　　　　　　　　　　　　書記官  蘇意絜
【附表一】
標別：甲
109年司執字第042718號 財產所有人：戴國洲、杜潔儀、巫明松、張白紅         編號 土地坐落     面積 權利 範圍 最低拍賣價格 （新臺幣元）  縣市 鄉鎮市區 段 小段 地號 平方公尺   1 臺北市 北投區 泉源 一 119 343.24 2分之1 520,000元  備考 ⒈權利範圍：戴國洲2000分之120；杜潔儀2000分之135；巫明松2000分之170；張白紅2000分之575。 ⒉張白紅部分為信託財產（委託人：郭明政）。 ⒊使用分區：核心特別景觀區。       2 臺北市 北投區 泉源 一 119-1 3812.22 2分之1 15,250,000元  備考 ⒈權利範圍：戴國洲2000分之120；杜潔儀2000分之135；巫明松2000分之170；張白紅2000分之575。 ⒉張白紅部分為信託財產（委託人：郭明政）。 ⒊使用分區：第三種一般管制區。       
標別：乙
109年司執字第042718號 財產所有人：戴國洲、杜潔儀、巫明松、張白紅         編號 土地坐落     面積 權利 範圍 最低拍賣價格 （新臺幣元）  縣市 鄉鎮市區 段 小段 地號 平方公尺   1 臺北市 北投區 泉源 一 121 4025.05 2分之1 1,610,000元  備考 ⒈權利範圍：戴國洲2000分之120；杜潔儀2000分之135；巫明松2000分之170；張白紅2000分之575。 ⒉張白紅部分為信託財產（委託人：郭明政）。 ⒊使用分區：第三種一般管制區。       2 臺北市 北投區 泉源 二 84 615.56 2分之1 2,470,000元  備考 ⒈所有權人：張白紅。 ⒉信託財產，委託人：郭明政。 ⒊使用分區：第三種一般管制區。       
標別：丙
109年司執字第042718號 財產所有人：戴國洲、杜潔儀、巫明松、張白紅         編號 土地坐落     面積 權利 範圍 最低拍賣價格 （新臺幣元）  縣市 鄉鎮市區 段 小段 地號 平方公尺   1 臺北市 北投區 泉源 二 40 11562.71 2分之1 46,250,000元  備考 ⒈權利範圍：戴國洲2000分之120；杜潔儀2000分之135；巫明松2000分之170；張白紅2000分之575。 ⒉張白紅部分為信託財產（委託人：郭明政）。 ⒊使用分區：第三種一般管制區。       
標別：丁
109年司執字第042718號 財產所有人：戴國洲、杜潔儀、巫明松、張白紅         編號 土地坐落     面積 權利 範圍 最低拍賣價格 （新臺幣元）  縣市 鄉鎮市區 段 小段 地號 平方公尺   1 臺北市 北投區 泉源 二 40-1 7807.92 2分之1 11,720,000元  備考 ⒈權利範圍：戴國洲2000分之120；杜潔儀2000分之135；巫明松2000分之170；張白紅2000分之575。 ⒉張白紅部分為信託財產（委託人：郭明政）。 ⒊使用分區：核心特別景觀區。       
標別：戊
109年司執字第042718號 財產所有人：張白紅         編號 土地坐落     面積 權利 範圍 最低拍賣價格 （新臺幣元）  縣市 鄉鎮市區 段 小段 地號 平方公尺   1 臺北市 北投區 泉源 二 46 1247.01 2分之1 16,840,000元  備考 ⒈信託財產，委託人：郭明政。 ⒉使用分區：第三種一般管制區。       
標別：己
109年司執字第042718號 財產所有人：戴國洲、杜潔儀、巫明松、張白紅         編號 土地坐落     面積 權利 範圍 最低拍賣價格 （新臺幣元）  縣市 鄉鎮市區 段 小段 地號 平方公尺   1 臺北市 北投區 泉源 二 50 1977.13 2分之1 7,910,000元  備考 ⒈權利範圍：戴國洲2000分之120；杜潔儀2000分之135；巫明松2000分之170；張白紅2000分之575。 ⒉張白紅部分為信託財產（委託人：郭明政）。 ⒊使用分區：第三種一般管制區。       
標別：庚
109年司執字第042718號 財產所有人：戴國洲、杜潔儀、巫明松、張白紅         編號 土地坐落     面積 權利 範圍 最低拍賣價格 （新臺幣元）  縣市 鄉鎮市區 段 小段 地號 平方公尺   1 臺北市 北投區 泉源 一 120 509.95 全部 1,530,000元  備考 ⒈權利範圍：戴國洲1000分之120；杜潔儀1000分之135；巫明松1000分之170；張白紅1000分之575。 ⒉張白紅部分為信託財產（委託人：郭明政）。 ⒊使用分區：核心特別景觀區。       2 臺北市 北投區 泉源 一 120-1 5808.81 全部 46,470,000元  備考 ⒈權利範圍：戴國洲1000分之120；杜潔儀1000分之135；巫明松1000分之170；張白紅1000分之575。 ⒉張白紅部分為信託財產（委託人：郭明政）。 ⒊使用分區：第三種一般管制區。       
標別：辛
109年司執字第042718號 財產所有人：張白紅          編號 土地坐落     面積 權利 範圍 最低拍賣價格 （新臺幣元）   縣市 鄉鎮市區 段 小段 地號 平方公尺    1 臺北市 北投區 泉源 二 47 3767.15 全部 30,140,000元   備考 ⒈信託財產，委託人：郭明政。⒉使用分區：第三種一般管制區。        2 臺北市 北投區 泉源 二 47-1 147.70 全部 3,990,000元   備考 ⒈信託財產，委託人：郭明政。⒉使用分區：第三種一般管制區。        3 臺北市 北投區 泉源 二 47-2 131 全部 3,540,000元   備考 ⒈信託財產，委託人：郭明政。⒉使用分區：第三種一般管制區。        
標別：壬
109年司執字第042718號 財產所有人：張白紅          編號 土地坐落     面積 權利 範圍 最低拍賣價格 （新臺幣元）   縣市 鄉鎮市區 段 小段 地號 平方公尺    1 臺北市 北投區 泉源 二 47-3 1530.45 全部 41,330,000元   備考 ⒈信託財產，委託人：郭明政。⒉使用分區：第三種一般管制區。        2 臺北市 北投區 泉源 二 47-4 69.40 全部 1,880,000元   備考 ⒈信託財產，委託人：郭明政。⒉使用分區：第三種一般管制區。        
標別：癸
109年司執字第042718號 財產所有人：戴國洲、杜潔儀、巫明松、張白紅         編號 土地坐落     面積 權利 範圍 最低拍賣價格 （新臺幣元）  縣市 鄉鎮市區 段 小段 地號 平方公尺   1 臺北市 北投區 泉源 一 123 559.02 全部 4,480,000元  備考 ⒈權利範圍：戴國洲1000分之120；杜潔儀1000分之135；巫明松1000分之170；張白紅1000分之575。 ⒉張白紅部分為信託財產（委託人：郭明政）。 ⒊使用分區：第三種一般管制區。       2 臺北市 北投區 泉源 二 49 4469.41 全部 35,760,000元  備考 ⒈權利範圍：戴國洲1000分之120；杜潔儀1000分之135；巫明松1000分之170；張白紅1000分之575。 ⒉張白紅部分為信託財產（委託人：郭明政）。 ⒊使用分區：第三種一般管制區。       3 臺北市 北投區 泉源 二 85 918.29 全部 7,350,000元  備考 ⒈所有權人：張白紅。 ⒉信託財產，委託人：郭明政。 ⒊使用分區：第三種一般管制區。       4 臺北市 北投區 泉源 二 85-1 14.03 全部 120,000元  備考 ⒈權利範圍：戴國洲1000分之120；杜潔儀1000分之135；巫明松1000分之170；張白紅1000分之575。 ⒉張白紅部分為信託財產（委託人：郭明政）。 ⒊使用分區：第三種一般管制區。